臺灣高等法院民事判決　　　　　　　　 99年度重上字第769號
　　上　訴　人　戊○股份有限公司
　　法定代理人　丙○○
　　上　訴　人　己○微電子股份有限公司
　　法定代理人　乙○○
　　共　　　同
　　訴訟代理人　陳鴻飛律師
　　被上訴　人　庚○人壽保險股份有限公司
　　法定代理人　丁○○（接管人財團法人保險安定基金之召集
　　訴訟代理人　甲○○
上列當事人間請求塗銷不動產所有權移轉登記事件，上訴人對於
中華民國99 年11月19日臺灣臺北地方法院99年度重訴字第727號
第一審判決提起上訴，本院於100年4月13日言詞辯論終結，判決
如下：
    主  文
原判決廢棄。
被上訴人在第一審之訴駁回。
第一、二審訴訟費用由被上訴人負擔。
    事實及理由
一、按於能力、法定代理權或為訴訟所必要之允許有欠缺之人所
    為之訴訟行為，經取得能力之本人、法定代理權或允許之人
    、法定代理人或有權人之承認，溯及於行為時發生效力，民
    事訴訟法第48條規定甚明。查被上訴人於98年8月4日由財團
    法人保險安定基金接管，其法定代理人為上開保險安定基金
    之召集人丁○○，已經其具狀並聲明承受前審及本審之訴訟
    程序，有聲請狀及被上訴人之變更登記表、財團法人保險安
    定基金第1屆第11次董事會議紀錄足憑（本院卷第106-111頁
    ）。
二、被上訴人主張：上訴人戊○股份有限公司（下稱戊○公司）
    於87年3月13日向被上訴人借款新台幣（下同）8,200萬元，
    未依約還款，被上訴人因而聲請對上訴人戊○公司之財產在
    900萬元範圍內為假扣押，經原法院於98年8月13日以98年度
    裁全字第5253號裁定准許，被上訴人於同年9月1日聲請保全
    強制執行時，始知悉上訴人戊○公司所有坐落台北市○○區
    ○○段1 小段888、889號土地（權利範圍各為922/144000）
    及其上建號6028之建物即門牌台北市○○○路○段115巷26號
    17樓之1房屋（權利範圍為62/10000） （下稱系爭辛○○路
    房地），竟於98年8月24 日以買賣名義移轉登記予上訴人己
    ○微電子股份有限公司（下稱己○微電子公司）。上訴人戊
    ○公司所有財產為全體債務之擔保，其擅自處分資產係無償
    行為者，害及被上訴人債權；若為有償買賣者，因無法證明
    上訴人間有借貸關係存在，故系爭辛○○路房地之買賣及物
    權移轉行為，仍害及被上訴人之債權清償，被上訴人因而受
    有損害。爰依民法第244條第1、2 項規定，求為撤銷上訴人
    間就系爭辛○○路房地於98年8月1日所為之買賣債權行為及
    98年8月24 日所為之所有權移轉登記物權行為，暨判命被上
    訴人應將所有權移轉登記塗銷之判決。
    原審為被上訴人全部勝訴之判決。被上訴人聲明：上訴駁回
    。
三、上訴人一致聲明：(一)原判決廢棄。(二)駁回被上訴人在第一審
    之訴。
    共同答辯略以：(一)上訴人己○微電子公司先後於97年4月2日
    、3日、7日、10 日、17日、23日、5月9日、7月9日、9月17
    日先後將680萬元、720萬元、200萬元、2,000 萬元、1,072
    萬5,840 元、4,300萬元、800萬元、2,500萬元、1,500萬元
    貸與上訴人戊○公司，共計1億3,772萬5,840元，2公司間存
    有金錢借貸之債權債務關係，上訴人戊○公司將系爭辛○○
    路房地按估價報告書之估定價格作價清償其對己○公司所積
    欠之債務，係有償行為，非屬無償行為。(二)上訴人戊○公司
    係因積欠上訴人己○微電子公司1億3,772 萬5,840元之龐大
    債務，又未提供任何擔保品，因而於98年8 月24日將系爭辛
    ○○路房地作價1,724萬8,000元，用供清償對上訴人己○微
    電子公司之債務，雖減少上訴人戊○公司之積極財產，惟亦
    同時減少債務，則其全體財產無變化，不符有害被上訴人債
    權之要件。(三)上訴人戊○公司向被上訴人所借款項8,200 萬
    元部分，已提供新北市○○區○○路92號建物及坐落基地、
    廠房及附屬設備共計價值2億4,6 03萬7,000元作為擔保品，
    足資清償本件借款，被上訴人提起本件訴訟並無必要等語。
四、兩造不爭執之事實：
  (一)上訴人戊○公司於87年3月13日向被上訴人借款8,200萬元，
    未依約還款， 被上訴人以此債權聲請對戊○公司財產在900
    萬元範圍內為假扣押，經原法院於98年8 月13日以98年度裁
    全字第5253號准許，被上訴人提供擔保後於98年9 月1 日聲
    請就上訴人名下之系爭辛○○路房地為查封，經臺北市中山
    地政事務函覆：系爭辛○○路房地已於98年8 月24日辦竣買
    賣登記予上訴人己○微電子公司，因而無從辦理查封登記等
    情，有借據、上開假扣押裁定、假扣押強制執行聲請狀及中
    山地政事務所函覆等件足憑（原審卷第7-14頁）。
  (二)上訴人戊○公司於98 年8月24日將系爭辛○○路房地以買賣
    為原因，將所有權移轉登記予上訴人己○微電子公司，而戊
    ○公司乃己○微電子公司之子（從屬）公司，有土地、建物
    登記謄本、2家公司之商工登記公示資料足參（原審卷第17-
    20、35 - 37頁）。
五、本件重要爭點在於：
  (一)上訴人戊○公司將系爭辛○○路房地以買賣為原因，移轉登
    記予上訴人己○微電子公司，係有償抑無償行為？
  (二)上訴人間就系爭辛○○路房地之轉讓行為，是否害及被上訴
    人債權之實現？
六、上訴人戊○公司將系爭辛○○路房地以買賣為原因，移轉登
    記予上訴人己○微電子公司，係有償抑無償行為？
  (一)有關系爭辛○○路房地之移轉，依登記資料顯示係基於買賣
    為原因，有土地及建物登記謄本可稽（原 審卷第35-37頁）
    ，上訴人就此陳述：系爭辛○○路房地所有權之移轉，係按
    估價報告書之估定價格，作價清償上訴人戊○公司之前已欠
    上訴人己○微電子公司之債務乙節，並提出上訴人己○微電
    子之96、97年度之財務報表暨會計師查核報告書、系爭辛○
    ○路房地之買賣契約、戊○公司開立之擔保本票及明細、壬
    ○不動產估價師聯合事務所之估價報告書、己○微電子公司
    之支票存款對帳單、戊○公司之存摺明細及2公司間之借 款
    協議書等件為據（原審卷第69-106、132-185、216-230頁）
    ，惟為被上訴人所否認。
  (二)依卷附上訴人戊○公司與己○微電子公司就系爭辛○○路房
    地於98年8月1日簽訂之買賣契約書，其中第2 條「價款議定
    」約明買賣總價款依據不動產鑑價公司鑑定為1,724萬8,000
    元；且上訴人戊○公司就系爭辛○○路房地之出售所得亦依
    法開立統一發票等情，有上訴人提出之買賣契約書、壬○不
    動產估價師聯合事務所98 年7月28日估價報告書及戊○公司
    就本件買賣開立之出售房屋、土地所得之統一發票等件可稽
    （原審卷第103 -106、119-120、137-185頁）。。
  (三)上訴人主張：上訴人間就系爭辛○○路房地之買賣價款，係
    用供清償上訴人戊○公司之前積欠己○微電子之無擔保債務
    乙節，為被上訴人所否認。經查：
    1.觀察上訴人間於98 年8月1日簽訂之買賣契約書，第3條「
      付款約定」已載明：「買賣總價款於產權移轉完成後於買
      方（己○微電子公司）原借貸予賣方（戊○公司）之債務
      扣抵」，有上訴人提出之買賣契約書可按（原審卷第 103
      頁）。
    2.又上訴人戊○公司乃己○微電子公司之子公司，為兩造不
      爭執之事實。查己○微電子公司之前即有對戊○公司無息
      資金融通之情形，此觀上訴人己○微電子公司之96年度財
      務報表明載：「己○微電子公司至95年12月31日止，對戊
      ○公司之無息資金融通之期末餘額為95千元（9萬5,000元
      ）」、「己○微電子公司至96年12月31日止，對戊○公司
      之無息資金融通期末餘額為60,095千元（6,009萬5,000元
      ）」，97年度財務報表明載：「己○微電子至97年12月31
      日止，對戊○公司之無息資金融通期末餘額為137,821 千
      元（1億3,782萬1,000元） 」，有己○微電子公司96及97
      年度經會計師簽證之報告書在卷可按（原審卷第83、 100
      頁）。上開財務報表在97年2月21日、98年4月28日即經會
      計師簽證並公開，早在上訴人間為系爭辛○○路房地移轉
      及被上訴人為本件起訴之前，顯非上訴人臨訟所得製作之
      財務文書，應堪信為真正，而得認定依96年度財務報表記
      載上訴人戊○公司於96年12月31日尚欠上訴人己○微電子
      之借貸金額為6,009萬5,000元。
    3.再查上訴人戊○公司於97年間欲再向上訴人己○微電子公
      司無息借貸資金，雙方因而於97年4月1日簽訂「協議書」
      ：「茲有戊○公司（甲方）向己○微電子公司（乙方）有
      借貸之必要，每次借貸由甲方開立本票作為清償之擔保，
      每還一筆金額，乙方應退還本票一紙，如有金額不符，另
      開本票換回」等語，有協議書可按（原審卷第132 頁）。
      其後，上訴人戊○公司自97年4月2日起至97年12月31日止
      ，依序於97年4 月2日、3日、7日、10日、17日、23日、5
      月9日、7 月9日、9 月17日向上訴人己○微電子公司借用
      680萬元、720萬元、200萬元、2,000萬元、1,072萬5,840
      元、4,300萬元、800萬元、2,500萬元、1,500萬元等筆款
      項，合計1億3,772萬5,840 元，亦有己○微電子公司之支
      票存款對帳單（原審卷第216- 224頁）、戊○公司之活期
      存款存摺明細（原審卷第225- 230頁）及開立之保證本票
      （原審卷第133-134頁第1張本票）等資料足憑，並經互核
      無訛，足認上訴人己○微電子公司上開支票交付之款項應
      屬97年間貸與上訴人戊○公司之金錢。
    4.依上所陳，上訴人戊○公司至96年12月31日止尚欠上訴人
      己○微電子公司之借款金額為6,009萬5,000元，復自97年
      4月2日至同年12月31日止再借1億3,772 萬5,840元，然其
      於97年2月1 日曾清償6,000萬元予上訴人己○微電子公司
      ，亦有戊○公司轉帳及己○微電子公司之入款等資料可稽
      （本院卷第42-43 頁），則上訴人戊○公司至97年12月31
      日止尚欠上訴人己○微電子公司之借款餘額為1億3,782萬
      840元（60,095,000-60,000,000+137,725,840=137,820,8
      40），核與其97年度財務報表上記載之「對戊○公司無息
      資金融通期末餘額1億3,782萬1,000元」相差甚微（僅160
      元），因認上訴人主張：渠等間於97年間有無息資金融通
      上開金額之情，應屬實在。
      雖上訴人於原審先陳述：上訴人戊○公司積欠上訴人己○
      公司之資金為1億2,038萬2,451元（原審卷第129頁），其
      後又稱積欠1億3,772萬5,840元（原審卷第214頁），形式
      上觀察似有不一致之情。但查後者，係上訴人戊○公司向
      上訴人己○微電子公司於簽訂協議書後至97年12月31日止
      借用之總額；前者則係上訴人戊○公司統計其向上訴人己
      ○微電子公司至98年12月15日止之借貸總額後，並扣除曾
      於98年8、9月間清償上訴人己○微電子之款項予以結算後
      尚欠之餘額，二者所指時間範圍、借貸款項筆數及是否包
      括清償均不同，致有所差異，不應僅以形式上金額之記載
      不同即謂上訴人間並無借貸之情，附此說明。
    5.再就上訴人戊○公司原有系爭辛○○路房地價格，經壬○
      不動產估價師聯合事務所估價於98年7月28日之價格為1,7
      24萬8,000元，已據提出估價報告書在卷（原審卷第117 -
      185 頁），其內詳載：各項因素分析，並與臨近個案比較
      修正調整，且以附近標的之租金收益予以估價後，得出估
      價總值為上開數額之內容，被上訴人並未具體指摘上開估
      價方法有任何不客觀不妥適之處，則上訴人間採取上開估
      價總額作為渠等於98年8月1日成立買賣契約之買賣價格，
      應屬符合市場行情。至於卷附被上訴人提出另份癸○○建
      築師事務所之價格鑑定報告書（原審卷第196 -211頁），
      乃就系爭辛○○路房地於98年12月10日之價格估計為2,20
      9萬4,000元，與上訴人間98年8月1日成立買賣契約之時間
      已有差距，市場景氣或有不同，尚難以在後之估計價額得
      逕認上訴人其前成立買賣價格為顯不相當。
    6.復參上訴人戊○公司就系爭辛○○路房地之出售價款亦於
      98年8 月間即覈實開立統一發票，有統一發票可佐（原審
      卷第119- 120頁）。綜上所陳：上訴人戊○公司至97年12
      月31日止確有積欠上訴人己○微電子公司1億3,782萬餘元
      之款項未還，嗣於98年8月1日上訴人戊○公司就系爭辛○
      ○路房地按壬○不動產估價師聯合事務所所估計價格作為
      買賣價款（對價），以資抵償其尚欠上訴人己○微電子公
      司之部分借款，並於買賣契約書第3 條載明，其後再將系
      爭辛○○路房地以買賣為由於98年8 月24日移轉登記予上
      訴人己○微電子公司，堪認上訴人間就系爭房地所有權之
      轉讓係有償行為，而非無償行為。
七、上訴人間就系爭辛○○路房地之轉讓行為，是否害及被上訴
    人債權之實現？
  (一)本件被上訴人提起本件訴訟，係主張：其於87 年3月13日貸
    與上訴人戊○公司8,200萬元，約定利息按年息8% 計算，逾
    期在6個月以內按原貸利率10%加付、逾期超過6 個月時照上
    項標準加倍計付違約金，因上訴人戊○公司未依約清償，竟
    將系爭辛○○路房地轉讓予上訴人己○微電子公司，害及其
    對上訴人戊○公司之8,200 萬元債權之實現，業據其多次陳
    明（原審卷第4頁，本院卷第65、118頁反面），並提出借據
    為證（原審卷第7頁）。上訴人戊○公司不否認此筆8,200萬
    元借據之真正，辯稱：其之前曾清償被上訴人600 萬元，言
    明清償此筆借款之本金云云，惟已據被上訴人否認並稱：依
    民法第323條規定，已將上訴人戊○公司於92年間清償之600
    萬元抵充其積欠被上訴人3筆款項之利息，就系爭8,200萬元
    債務已抵充至91年9月3日止之利息金額117萬9,856元云云（
    本院卷第47 -48頁），並提出擔保放款明細帳為憑（本院卷
    第50頁）。本件上訴人戊○公司並未提出積極證據證明其前
    清償之600萬元係指定用供清償此筆8,200萬元本金，則被上
    訴人依323 條規定用供抵充戊○公司積欠之已屆期數筆債務
    之利息，尚無不合，而得認為被上訴人對上訴人戊○公司確
    有此筆借款本金8, 200萬元及自91年9月4日起按年息8%計算
    利息，暨逾期超過6個月照原貸利率20%計付違約金之債權（
    下稱系爭債權）。而本件上訴人間於98年8 月間就系爭辛○
    ○路房地為買賣債權及物權移轉行為，確係在被上訴人對上
    訴人戊○公司之系爭債權已屆清償期未予清償之後所為甚明
    。
  (二)按債權人所得撤銷之債務人詐害行為，係因債務人之行為積
    極的減少財產或消極的增加債務，因而使債權處於清償困難
    或不能之狀態；若債務人雖為減少財產或增加債務之行為，
    而其資產尚足以清償債務時，對於債權既無妨礙，自不得撤
    銷之。原因在於：民法第244 條債權人撤銷權之行使，旨在
    維護債權之共同擔保為目的，當債務人係以相當之對價將其
    財產出賣者，僅屬債務人積極財產在形態上之變更，對於債
    務人之總財產不生增減，且債務人循此換價方法得以運用其
    財產，增加經濟上活動，如果逕指債務人之換價為詐害債權
    行為，不啻對債務人財產上處分加以不當限制，凍結債務人
    之財產現狀，對於交易之安全亦有妨害，自非允當。
  (三)本件上訴人間於98 年8月間買賣及移轉系爭辛○○路房地所
    有權之行為，是否害及被上訴人之系爭借款本金8,200 萬元
    及其利息、違約金之債權實現？
    1.查被上訴人對上訴人戊○公司之系爭8,200 萬元借款債權
      本金，及自91年9月4日起至系爭辛○○路房地移轉之98年
      8月24日止（6年11月又20天）按年息8%計算之利息，暨按
      上開利率20%計付之違約金，總額約為1億3,688萬5,334元
      【利息為82,000,000x8%x[6+(11+20/30)/12]=45,737,778
      ；違約金為45,737,778x20%=9,147,556，元以下四捨五入
      ，本金及利息加計違約金為136,885,334】。
    2.又查上訴人戊○公司向被上訴人借用系爭8,200 萬元債務
      時，係以其所有子○廠建物即新北市○○區○○路92號及
      坐落基地即同區○○段1009、1010、1011、1012 等4筆土
      地全部（下稱子○房地）供為擔保物，設定2 億元之最高
      限額抵押權（第2 順位），此有子○房地之登記謄本可按
      （本院卷第29-38 頁）。參之本院依職權調取之稅務電子
      閘門財產所得調件明細表（本院卷第69頁），子○房地之
      現值為1億8,524萬5,278元（10,072,100+62,120,079 +
      56,359,071+53,852,436+ 2,841,592=185,245,278）；況
      參被上訴人就上訴人戊○公司提供之子○房地擔保物，更
      估計價值高達3億1,738萬7,233 元，亦有被上訴人之擔保
      放款明細帳足憑（本院卷第50頁），益見子○房地之價值
      甚高。 被上訴人於訴狀中將子○房地之價值記載為2,209
      萬4,000元（本院卷第48 頁），係將之與系爭辛○○路房
      地有所混淆，顯有錯誤，併此敘明。
    3.雖被上訴人於子○房地其上尚有第1 順位抵押權人第一商
      業銀行股份有限公司（下稱第一銀行），設定2 億元之最
      高限額抵押權，有登記謄本附卷（本院卷第29-38頁）。
      然上訴人戊○公司於98年8 月31日積欠第一銀行之借款債
      務總餘額僅為3,037萬3,580元，亦有第一銀行出具之尚欠
      融資餘額表可稽（本院卷第41、128 頁）。是則，以上訴
      人戊○公司提供之子○房地作為擔保物（1億8,000餘萬元
      ），應足供清償其向第1 順位抵押權人第一銀行借款債務
      （3,037萬3,580元）及其向被上訴人借用之系爭債務（本
      息違約金總額1億3,600餘萬元）。
    4.退步縱令上訴人戊○公司提供之子○房地擔保物不足清償
      被上訴人之系爭8,200 萬元借款債務者，參酌上訴人戊○
      公司另有財產即其對丑○○股份有限公司、寅○○股份有
      限公司、卯○積體電路股份有限公司、己○微電子股份有
      限公司、庚○保全股份有限公司、辰○畜產股份有限公司
      、巳○○○交易股份有限公司、午○科技股份有限公司、
      未○建設股份有限公司之投資共計2 億2,360萬6,610元（
      10,000+10,000+549,680+143,557,740+50,000+60,000,00
      0+4,000+4,229,190+200,000+15,000,000=223,606,610）
      ，有稅務電子閘門財產所得調件明細表可佐（本院卷第70
      -71頁）；且上訴人戊○公司於98年8月之現金、應收帳款
      及票據共計3,908萬9,594元，扣除同月之應付帳款及費用
      3,693萬586元後，尚有營業上結餘215萬9,008元（39,089
      ,594-36,930,586 =2,159,008），亦據提出財務報告之紀
      錄資料可佐（本院卷第74頁）。易言之，當上訴人戊○公
      司提供之子○房地擔保物不足清償系爭債務時， 另尚有2
      億2,576萬5,618元（223,606,610+2,159,008=225,765,61
      8）之財產可供清償。
    5.承上開說明，被上訴人對上訴人戊○公司之系爭債權本息
      及違約金總額約1億3,688萬5,334 元，以設定抵押權之擔
      保物子○房地已足供受償；若子○房地擔保物有不足清償
      之情者，上訴人戊○公司另尚有2億2,576餘萬元之財產可
      供清償，足見：上訴人戊○公司於98年8 月間將系爭辛○
      ○路房地出賣及移轉所有權予上訴人己○微電子公司，因
      其尚有其他財產可供清償系爭債務，不會陷於無資力狀態
      ，即不會害及被上訴人有關系爭債權之實現。是被上訴人
      主張：上訴人戊○公司就系爭辛○○路房地之出賣及所有
      權移轉行為為詐害債權之行為，尚屬無據，故其依民法第
      244 條規定請求撤銷系爭辛○○路房地之買賣及所有權移
      轉行為，並請求塗銷所有權移轉登記等節，為無理由，應
      予駁回。
八、綜上所述，被上訴人主張：上訴人間於98年8 月間就系爭辛
    ○○路房地所為買賣及所有權移轉行為乃詐害債權行為，依
    民法第244 條規定請求撤銷及塗銷所有權移轉登記等項，為
    無理由，不應准許。原審為被上訴人勝訴之判決，自有未洽
    。上訴意旨指摘原判決不當，求予廢棄改判，為有理由，爰
    由本院廢棄改判如主文第二項所示。
九、據上論結，本件上訴為有理由，依民事訴訟法第450 條、第
    78條，判決如主文。
中　　華　　民　　國　 100　　年　　4　　月　　27　　日
                    民事第一庭
                        審判長法　官  張耀彩
　　  　　　　　　　　　　　　法　官  盧彥如
　　　  　　　　　　　　　　　法　官  林金吾
正本係照原本作成。
如不服本判決，應於收受送達後20日內向本院提出上訴書狀，其
未表明上訴理由者，應於提出上訴後20日內向本院補提理由書狀
（均須按他造當事人之人數附繕本）上訴時應提出委任律師或具
有律師資格之人之委任狀；委任有律師資格者，另應附具律師資
格證書及釋明委任人與受任人有民事訴訟法第466條之1第1項但
書或第2項（詳附註）所定關係之釋明文書影本。
如委任律師提起上訴者，應一併繳納上訴審裁判費。
中　　華　　民　　國　 100　　年　　4 　　月　　27　　日
    　　　　　　　　　　　　　書記官  張淑芳
附註：
民事訴訟法第466條之1（第1項、第2項）：
對於第二審判決上訴，上訴人應委任律師為訴訟代理人。但上訴
人或其他法定代理人具有律師資格者，不在此限。
上訴人之配偶、三親等內之血親、二親等內之姻親，或上訴人為
法人、中央或地方機關時，其所屬專任人員具有律師資格並經法
院認為適當者，亦得為第三審訴訟代理人。
